【裁判字號】    89,重訴,461
【裁判日期】    900605
【裁判案由】    確認抵押債權不存在
【裁判全文】
臺灣士林地方法院民事判決  八十九年度重訴字第四六一號
    原      告  王義男
    被      告  甲○○
    訴訟代理人  乙○○
    被      告  丁○
    訴訟代理人  丙○○
右當事人間確認抵押債權不存在事件，本院判決如左：
    主    文
被告甲○○、丁○間於民國八十五年十一月四日就附表所示土地及其上建物所為債權
額新臺幣壹仟萬元之抵押權設定之債權行為與物權行為應予撤銷。
被告甲○○應將右開房地於民國八十五年十一月六日經地政事務所以八五北中地登字
第０六０四一九號收件，所為新臺幣壹仟萬元抵押權設定登記予以塗銷。
原告其餘之訴駁回。
訴訟費用由被告負擔二分之一，餘由原告負擔。
    事實及理由
一、原告主張：其為被告丁○之債權人，原告於民國八十九年間向台灣板橋地方法院
    聲請查封拍賣被告丁○所有如附表所示之房地，詎被告甲○○具狀表示拍賣無法
    清償抵押債權，拍賣無實益，台灣板橋地方法院並通知原告拍賣無實益，如原告
    不聲請特別拍賣程序，將撤銷查封，原告始知附表土地建物已設定一千萬元抵押
    權予被告甲○○。茲因被告丁○並未向被告甲○○借貸一千萬元，前開抵押權設
    定顯係渠雙方通謀而為之虛偽意思表示，依民法第八十七條第一項規定應屬無效
    ；退而言之，縱認被告甲○○確有一千萬元抵押債權存在，因被告甲○○對於被
    告丁○之債權發生在先，設定抵押權在後，所擔保之借款乃過去之債務，該抵押
    權設定行為應屬無償行為，既有害於原告之債權，原告亦得依民法第二百四十四
    條第一項規定訴請撤銷該抵押權設定之債權行為及物權行為。又，抵押權設定不
    論無效或經撤銷，因被告甲○○前開抵押權登記之存在，足以破壞被告丁○不動
    產所有權之完整性，被告丁○又怠於行使權利，原告身為被告丁○之債權人，自
    得代位被告丁○依民法第七百六十七條之規定，請求被告甲○○塗銷該抵押權登
    記。爰以先位聲明請求確認被告甲○○就附表不動產上設定債權額一千萬元之抵
    押債權不存在，備位聲明請求撤銷被告甲○○與被告丁○間前開抵押權設定之債
    權行為與物權行為，並請求被告甲○○塗銷該抵押權登記。
二、被告甲○○則以：被告丁○之女許馨文因從事建築業，需要調度資金，乃自八十
    二年起陸續向被告甲○○之父乙○○調度資金，被告甲○○之父乙○○即以其退
    休金及被告甲○○工作所得，貸與許馨文，金額高達八百六十萬元，迨至八十五
    年間，許馨文財務發生危機，被告甲○○之父乙○○幾近八十高齡，天天苦守許
    家訴苦要債，最後與許馨文及被告丁○達成共識，被告丁○願承擔許馨文之債務
    ，並提供附表不動產設定一千萬元抵押權為擔保，因乙○○經手出借之款項多為
    被告甲○○工作所得，故約定由被告甲○○為債權人及抵押權人，許馨文與被告
    丁○亦同意，雙方並結算清楚，另立借據、領款收據為憑，合計共八百六十萬元
    ，因許馨文長期未付利息，何時還款亦無期限，所以雙方約定設定一千萬元之抵
    押權。設定系爭抵押權乃錢已被倒不得已之行為，絕非如原告所稱通謀虛偽意思
    表示。求為判決駁回原告之訴。
三、查原告主張其為被告丁○之債權人，於八十九年間聲請查封拍賣被告丁○所有如
    附表所示不動產時，始查知被告丁○、甲○○於八十五年十一月四日就附表不動
    產成立一千萬元抵押權設定行為，並於八十九年十一月六日經地政事務所以八五
    北中地登字第０六０四一九號收件，辦妥一千萬元抵押權登記在案之事實，業據
    原告提出債權憑證、土地登記簿謄本、建物登記簿謄本影本各一紙在卷可稽，復
    為被告所不爭執，自堪信為真實。
四、前開一千萬元抵押權登記之債權人為被告甲○○，債務人為被告丁○，本件兩造
    之爭執，首在被告甲○○對被告丁○究竟是否有一千萬元債權存在，其抵押權設
    定是否出於通謀虛偽意思表示。經查：
  （一）被告甲○○辯稱：其自八十二年起至八十五年止，由其父乙○○經手陸續借
        貸予訴外人許馨文八百六十萬元，許馨文並簽發支票交付為憑，嗣八十五年
        間許馨文財務危機，由許馨文之母即被告丁○承諾代為清償，另簽署借據以
        取回許馨文簽發之票據，並提供被告丁○所有如附表不動產設定一千萬元抵
        押權等情，業據被告甲○○提出許馨文與被告丁○共同書立之借據三紙、支
        票四紙、本票一紙、抵押權設定契約書、不動產抵押借款契約書、領款收據
        各一紙為證。
  （二）原告雖否認上開借據、票據之真正，並稱：係訴外人許馨文向被告甲○○之
        父乙○○借貸，被告甲○○與被告丁○間，並無借貸關係存在云云，惟查：
      １、據被告丁○之訴訟代理人（即被告丁○之女）丙○○到庭自承，前開借據
          與本票背書之丁○印章為真正。而借據及支票、本票上許馨文之簽名、印
          章，經核與台灣板橋地方法院八十五年度促字第二七六九號支付命令卷內
          原告提出之增補借據上許馨文之簽名、印章相符。堪信該借據、支票、本
          票形式上為真正。
      ２、前開三紙借據上均載明「本人茲向甲○○先生借到新台幣○○元整無誤（
          原支票收回）借款人丁○、許馨文」，足見被告甲○○辯稱：係許馨文與
          被告甲○○之父乙○○相識，而自八十二年間起向乙○○陸續調借資金，
          乙○○借貸予許馨文之款項除其本人退休金外，大部分為被告甲○○所得
          ，故八十五年間設定系爭抵押權時被告甲○○與其父乙○○均有到場，約
          定以被告甲○○為債權人及抵押權人等語，應可採信。況經本院詢問被告
          甲○○之訴訟代理人乙○○，其雖稱借錢予許馨文的時候沒有告訴對方誰
          出多少等語，縱認訴外人乙○○借貸與許馨文之初，係以自己名義與許馨
          文為法律行為，並未表明代理之意旨，而認借貸關係原存在於訴外人乙○○與許馨文間，惟八十五年間乙○○與被告甲○○既約定由被告甲○○擔
          任前開借款債權人及抵押權人，即有將其契約地位概括由被告甲○○承擔
          之意，而被告丁○就其女許馨文原來借貸之款項，同意出具借據並列為借
          款人，亦有併存債務承擔之意思，且均經他方當事人同意，而另立前開借
          據及抵押權設定契約書、不動產抵押借款契約書、領款收據為憑，堪認被
          告丁○與被告甲○○間已有借貸關係存在。
      ３、原告雖質疑被告丁○於八十五年間已屆八十五高齡，依常情無需向被告林
          天明借款，而指被告丁○與被告甲○○間之債權及設定抵押權行為乃通謀
          虛偽意思表示云云，惟被告丁○之訴訟代理人（即被告丁○之女）丙○○
          陳稱，被告丁○簽署借據及提供不動產設定一千萬元抵押權予被告甲○○
          ，是有意要替許馨文還這些錢等語；參諸原告自承其對被告丁○債權之取
          得，係許馨文向原告借貸，嗣因周轉困難為確保債務履行而由被告丁○擔
          任連帶保證人，此經本院調取台灣板橋地方法院八十五年度促字第二七六
          九號支付命令卷核閱無誤；而其他債權人黃種希、王凌玲於台灣板橋地方
          法院檢察署八十八年度偵字第六一七三號偽造文書案件偵查中，向檢察官
          陳稱，渠係因許馨文簽發支票周轉而借款予許馨文，嗣因許馨文簽發支票
          退票，而由許馨文邀同其母即本件被告丁○共同簽發本票以換回之前開立
          之支票等語，亦有台灣板橋地方法院檢察署八十八年度偵字第六一七三號
          卷可資為憑，參互以觀，本件被告甲○○對被告丁○取得債權之原因，與
          原告及其餘債權人均係因許馨文借款後無力清償而由其母即被告丁○出面
          承擔法律責任，如出一轍，尚難認被告甲○○與被告丁○間債權債務關係
          及設定抵押權行為係出於通謀虛偽意思表示。
  （三）綜上所述，被告甲○○與被告丁○間，確有債權債務關係存在，原告訴請確
        認被告甲○○就附表不動產設定一千萬元之抵押債權不存在，為無理由，應
        予駁回。
五、惟按「債務人所為之無償行為，有害及債權者，債權人得聲請法院撤銷之」民法
    第二百四十四條第一項有明文規定。蓋債務人之財產為其全體債權人之總擔保，
    倘如債務人於債之關係成立後，以詐害行為減少其財產，債權人當不能作視其債
    權受到危害，此即民法第二百四十四條第一項規定賦予債權人撤銷權之由來。又
    ，債務人以所有之不動產設定抵押權，同時向他人借貸款項，其設定抵押權之行
    為，固屬有償行為，若先有債權之存在，而於事後為之設定抵押權者，其抵押權
    之設定，如無對價關係，即屬無償行為，倘有害及債權，則債權人自得依民法第
    二百四十四條第一項之規定以撤銷之，此亦有最高法院五十一年台上字第三五二
    八號判例可資參照。查被告甲○○自承債權發生在先，因錢被倒不得已始辦理系
    爭抵押權設定等語，揆諸前開說明，系爭抵押權設定係為擔保過去已發生之債權
    ，被告丁○並非於八十五年十一月四日設定抵押權同時向被告甲○○借貸一千萬
    元，該抵押權設定乃無償行為；因原告主張被告丁○無其他財產足以清償，系爭
    抵押權設定有害及原告當時已存在之債權等情，復為被告所不爭執，則原告依民
    法第二百四十四條第一項規定，於知悉一年內訴請撤銷前開抵押權設定之債權行
    為及物權行為，自屬有理，應予准許。
六、次按所有人對於妨害其所有權者，得請求除去之，民法第七百六十七條中段有明
    文規定。系爭抵押權設定之債權行為及物權行為既經撤銷，則抵押權登記之存在
    ，自足以對被告丁○所有權之圓滿狀態有所妨害，被告丁○依前開民法第七百六
    十七條中段規定本得訴請被告甲○○塗銷抵押權登記。茲因被告丁○怠於為前開
    行為，原告身為被告丁○之債權人，依民法第二百四十二條規定代位丁○行使前
    開權利訴請被告甲○○塗銷抵押權登記，亦屬有理，應予准許。
七、據上論結，本件原告先位之訴無理由，備位之訴有理由，依民事訴訟法第七十九
    條但書、第八十五條第一項判決如主文。
中      華      民      國    九十      年      六      月      五      日
                                    臺灣士林地方法院民事第三庭
~B法      官  洪慕芳
右為正本係照原本作成。
如對本判決上訴須於判決送達後廿日內向本院提出上訴狀。
中      華      民      國    九十      年      六      月      七      日
~B法院書記官  周霙蘭


司法院資訊處製作；財團法人民間司法改革基金會備份。
